臺灣高等法院刑事判決　　　　　　　　　　　　　　九十年度交上易字第四三六號
　　上　訴　人　臺灣板橋地方法院檢察署檢察官
　　被　　　告　甲○○原名金.
　　選任辯護人　許進德
　　　　　　　　張修誠
右上訴人因被告過失致死案件，不服臺灣板橋地方法院八十九年度交易字第四四四號
，中華民國九十年九月二十四日第一審判決（起訴案號：臺灣板橋地方法院檢察署八
十八年度偵續字第二九一號），提起上訴，本院判決如左：
    主  文
上訴駁回。
    理  由
一、公訴意旨略以：被告甲○○（即金志強）於民國八十七年六月十五日十一時三十
    分許，駕駛所屬護聖有限公司所有車號為ＣＶ─六０四一號箱型自用小貨車，在
    行經臺北泰山鄉○○路八十三號前時，因超車不當與黃義評所騎乘之ＱＰＢ─Ｏ
    八九號機車發生擦撞，黃義評被撞倒地後人車滑至對向車道，再遭對向由乙○○
    所駕駛ＢＢ─Ｏ六Ｏ九號自用小客車撞擊。乙○○雖即停車報警並將黃義評送往
    長庚醫院救治，唯仍因腦死不治死亡，因認被告涉犯刑法第二百七十六條第一項
    過失致人於死罪嫌云云。
二、按犯罪事實應依證據認定之，無證據不得推定其犯罪事實；不能證明被告犯罪或
    其行為不罰者，應諭知無罪之判決，刑事訴訟法第一百五十四條、第三百零一條
    第一項定有明文。又按刑事訴訟上所謂認定犯罪事實之證據，係指足以證明被告
    確有犯罪行為之積極證據而言，該項積極證據必須適合於被告犯罪事實之認定，
    始得採為斷罪之資料，最高法院六十九年台上字第四九一三號判例可資參照。
三、公訴人認被告涉犯前開罪嫌，係以被害人黃義評因本件車禍受有頭部外傷、顱骨
    碎裂致死之事實，業據臺灣嘉義地方法院檢察署檢察官督同檢驗員相驗屬實，製
    有勘驗筆錄、相驗屍體證明書各一紙附卷為證，且依臺灣省車輛行車事故覆議鑑
    定委員會覆議結果，認依卷附資料無任何跡證可據以證明被害人黃義評駕駛輕機
    車超車，且由偵字第一二七六之八卷第十五頁下幀照片顯示，金車左後護輪蓋有
    由前往後擦痕，研判金車超越黃車之可能性較大，又金車行經彎道坡路未減速反
    嚴重超速行駛，及肇事後逃逸均有違規應可認定，又現場處理警員丙○○到庭證
    稱：金車車身左後方的擦痕是新的等語，而認臺灣省車輛行車事故覆議鑑定委員
    會之鑑定報告為可採，為其主要論據。訊據被告甲○○則堅決否認有何過失致死
    犯行，辯稱：伊當時並未駕車超越被害人機車，亦未與被害人之機車發生擦撞，
    伊有聽到聲響但不知是何聲音，伊基於好奇心有稍微往後看一下，即行離開，並
    未看見被害人之機車滑行至對向車道，是警察告知伊才知道有本件車禍事故發生
    ，伊所駕駛之貨車車身左後方之擦撞痕跡及板金外翻是舊有的痕跡，因該車並非
    全由伊駕駛，伊並不知該擦痕如何而來，而測謊結果係因伊未有前科，又未為本
    件犯行，初次至調查局接受測謊難免心理緊張之故，況本件車禍肇事責任經第一
    次鑑定及第三次鑑定均表示伊無過失，告訴人於偵查庭乃至原審審理時皆指訴伊
    駕車自後方撞及被害人機車，而告訴代理人於本院則指稱伊是撞到被害人機車擋
    風玻璃的鐵架，其前後指訴矛盾，實則，伊並未與被害人機車發生擦撞等語。
四、經查：（一）、被害人黃義評於右揭時間騎乘ＱＰＢ─０八九號機車，由泰山往
    林口方向行駛，行經臺北縣泰山鄉○○路八十三號前時，其機車在其車道倒地後
    滑至對向車道，而遭對向由乙○○所駕駛ＢＢ─０六０九號自用小客車撞擊，因
    而受有外傷性大腦挫傷、併大腦溢出、腦殼嚴重骨折、呼吸衰竭，經長庚醫院急
    救後，仍因頭部外傷、頸骨骨折致死之事實，業據告訴人即被害人之父丁○○（
    以下簡稱告訴人）於偵審中指訴綦詳，並有長庚紀念醫院於八十七年六月十六日
    出具之診斷證明書一紙及臺灣嘉義地方法院檢察署檢察官督同檢驗員相驗屬實，
    製有勘驗筆錄、相驗屍體證明書、驗斷書、相驗結果報告各一紙附卷為證（參八
    十七年相字第三八一號偵查卷宗第十二頁、第十三頁、第十六頁至第二一頁、第
    二二頁）。被害人因車禍死亡，固為不爭之事實，惟車禍究竟如何發生﹖是否因
    被告之過失行為所致，為本案調查之重點；（二）、本件車禍發生後，被告所駕
    駛之小貨車左側後車身處有刮痕、左側車身車體邊有板金外翻之情形，而被害人
    所騎乘之機車因本件車禍事故造成車頭損壞，業經到場處理之警員拍攝現場機車
    、小貨車現況之照片十幀附卷可資佐證（參八十七年度偵字第一二七六七號偵查
    卷宗第十二頁至第十六頁、第十八頁），原審於調查時再次勘驗時，因被害人所
    騎乘之機車，業已丟棄，故原審於九十年六月十九日將被告所駕駛之車號ＣＶ─
    六０四一號箱型自用小貨車與被害人當時所騎乘之同型機車（被害人之機車廠牌
    為山葉牌、排氣量四十九ＣＣ、一九九三年三月出廠，模擬比對之該機車廠牌為
    山葉牌、排氣量四十九ＣＣ、一九九四年八月出廠，此有法務部車號查詢輕型機
    車車籍表及行照影本各一紙附卷，參原審刑事卷宗第七三頁）模擬比對被告小貨
    車之刮痕位置，並製有勘驗筆錄在卷可按，結果發現該小貨車左側後車身刮痕及
    板金外翻處與車禍發生當時之凹陷處（參見現場照片）相符，顯見被告車車體於
    車禍時起至原審勘驗時止，未受其他外力而有變動；再經測量小貨車、機車各點
    高度，小貨車部分：１、由地面至車體左後角約四十九．五公分；２、由地面至
    車體刮痕最高處約七十八公分；３、車體刮痕最明顯處為七十至七十八公分；４
    、由地面至左後輪輪框約六十一公分；機車部分：１、由地面至車前置物箱（勘
    驗筆錄誤載為引擎蓋部分）部位約五十一公分；２、由地面至把手為九十三公分
    ；３、由地面至左側車身部位三十八公分；４、由地面至車後置物架（鐵架部位
    ）為六十九公分；再將機車之突出處，即有可能與小貨車發生擦撞之處，相互貼
    近比對結果：１、機車前車身置物箱（原審勘驗筆錄誤載為引擎蓋）突出貼進小
    貨車刮痕處，高度約五十三公分；２、機車把手貼進小貨車，位置高度約為九十
    二公分，此有勘驗筆錄及照片十六張附卷可證（參原審刑事卷宗第九六頁至第一
    ００頁）。依上開被告小貨車與被害人同型機車相對位置之模擬比對結果，被害
    人機車之突出處即前車身置物箱（原審勘驗筆錄誤載為引擎蓋）突出部分及機車
    把手處，與被告所駕駛小貨車左側後車身之刮痕處均無一高度相符之處，兩車車
    身相互間依卷附資料亦未留下任何痕跡以供比對，雖被告車與被害人車於車禍當
    時可能因行進中以及載重等因素，使彼此車身之高度有所變化，不一定與勘驗時
    之高度相同，惟依既有之證據資料而言，被告小貨車左側後車身之刮痕究否為本
    次車禍之撞擊點，顯有疑問；（三）、證人即承辦警員丙○○雖於偵審中證稱：
    伊可以確定車身左後方的擦痕為新的云云，於原審調查時證稱：「（問：對於你
    在偵查中說照片上有新的刮痕是如何判斷﹖）是經由雙方當事人一同看車子上的
    凹陷部分，死者家屬有認為是新的刮痕，確認畫圈處是新的刮痕，也經雙方同意
    後照相」等語（參原審刑事卷宗第一二七頁、一二八頁），縱如證人丙○○所言
，該小貨車左側後車身刮痕及板金外翻處與車禍發生當時之凹陷處，確為本件車
    禍擦撞而產生之痕跡，惟證人乙○○於警訊中證稱：「當時我駕駛車輛行駛至大
    科路八三號前時（由林口往泰山行駛），突然聽到對面車道一聲巨響，就看到摩
    拖車由對面車道滑行至我的車下，我踩煞車不及而撞上」等語（參見八十七年度
    偵字第一二七六七號卷第五頁正、反面），於偵查中證稱：「（問：當時如何與
    死者發生車禍？）他當時對向而來，當時對向是金先生駛來大貨車，死者在他後
    面，然後金先生快跟我車交會時，死者機車就倒地過來我車道，前後不到幾秒，
    他倒地時，我車就撞倒，我來不及反應‧‧‧（問：當時你看到金先生對向駛來
    機車在他車何處？）我看到金先生的車在前面，剛開始沒有看到死者機車，是突
    然死者機車倒地滑出來才看到」等語（參八十八年偵續字第二九一號偵查卷宗第
    十六頁正面），於原審審理中證稱：「我當時先看到被告的箱型車，再聽到機車
    倒地的聲音，機車就衝到我前面來了，我沒有看到發生碰撞現況，我當時認為是
    機車滑到我的車道上來，金先生（指被告）沒有停車，當時我記得路很窄，與金
    先生的車會車時二車中間不可能有其他車行駛，（問：偵查時稱看到被害人機車
    在大貨車後面？）照我判斷應該是這樣，因為我先看到箱型車，所以可以確定機
    車不是在箱型車前面」等語（參原審刑事卷宗第四五頁），於本院調查時證稱：
    「我聽到一聲巨響，機車就倒在我的前方，當時廂型車先過，機車就到我的前方
    ，我不太清楚（大聲巨響是如何造成）‧‧‧被告的廂型車先經過，他的車身很
    寬，後面我看不到‧‧‧不知道（是先聽到巨響，還是先看到被告的廂型車經過
    ）」等語（參本院九十年十二月二十四日訊問筆錄第四頁、第五頁），再觀諸被
    告之小貨車左側車身車體邊有板金由後向前外翻之情形（參見八十七年度偵字第
    一二七六七號偵查卷第十四、十五頁照片），顯見該處遭外力由後往前使其翻起
    。倘被告自後不當超車而擦撞被害人機車，則被告之小貨車為超越前車之後車，
    若二車發生擦撞，應無可能造成其小貨車板金外翻之情形。有較大可能造成板金
    外翻之情形，應係被告之小貨車為前車，遭行駛在後之被害人騎乘之機車超車不
    當，於二車碰觸時，始造成該小貨車板金外翻，由此足證證人張肇議前開證述情
    節，應與事實較為接近，堪可採信。公訴意旨認被告駕駛自用小客車原係行駛於
    被害人之後，在行經事故地點時，超越被害人之機車一節，尚乏積極證據；（四
    ）、本件車禍之肇事責任，經檢察官送請臺灣省臺北縣區車輛行車事故鑑定委員
    會鑑定結果，認本件車禍之駕駛行為乃甲方（即被害人黃義評）行至肇事地，由
    同向行駛之乙方（即被告）左後超車時，未注意保持安全距離，其輕機車車頭擦
    撞乙方左後車身後，滑入對向車道再與對向行駛之丙方（指證人張肇議）前保險
    桿碰撞，因而認定本件肇事原因為甲方超車未保持安全距離，此有該會八十七年
    十月八日八七北行字第一三八九號鑑定意見書一紙附卷為證（參八十七年偵字第
    一二七六七號偵查卷宗第三二頁），嗣檢察官再將本案卷證，送請臺灣省車輛行
    車事故覆議鑑定委員會鑑定，該會則推翻原鑑定意見，改認：「１、依卷附資料
    無任何跡證可據以證明被害人黃義評駕駛輕機車超車；２、由偵字第一二七六之
    八卷第十五頁下幀照片顯示，金車（指被告所駕駛之自用小貨車）左後護輪蓋有
    由前往後擦痕，研判金車超越黃車（指被害人所駕駛之機車）之可能性較大；３
    、金車行經彎道坡路未減速反嚴重超速行駛，及肇事後逃逸均有違規應可確定」
    等語，而認本件車禍為被告超車不當所致，此有該會八十八年五月四日交覆字第
    八七二０二二號函附卷可參（參同上偵查卷宗第四六頁），惟原審函詢該覆議委
    員會所認「被告車輛左後護輪蓋有『由後往前之擦痕』」之判斷標準為何一節時
    ，該會並未直接就該節函覆，而將本案卷證重新研議，再度變更前開覆議意見，
    改認：「研判本案肇事應以黃義評駕駛輕機車自前行由金志強駕駛之小貨車左側
    超越時，由後擦撞小貨車左後角，後失控滑倒進入來車道內，再遭對向駛來由乙○○駕駛之小客車撞及之可能性較大」等語，有該覆議委員會九十年五月二日府
    覆議字第八七二０二二─一號函附卷可佐（參原審刑事卷宗第七六頁、第七七頁
    ），該覆議鑑定委員會既推翻其原有之鑑定意見，則其前開八十八年五月四日之
    覆議結果自無足憑採；（五）、被告經檢察官函請法務部調查局以控制問題法及
    混合問題法測謊結果，雖就（１）、案發時其不知被害人遭何車撞及；（２）、
    案發時其未擦撞被害人機車二問題上，經測試呈情緒波動反應，研判應係說謊，
    有該局八十九年七月十一日（８９）陸（三）字第八九０三六八五九號鑑定通知
    書一紙在卷可參（參八十八年度偵續字第二九一號偵查卷宗第三０頁），惟按供
    述證據是否適採，本屬法官自由心證判斷的範疇，測謊結果僅係用以判斷供述證
    據是否可採之參考，與供述證據合而觀察，以增進輔助形成心證，但測謊結果本
    身，並不於該供述證據之外增加其他任何證據，而測謊鑑定研判受測者是否呈說
    謊反應，係依據測謊機紀錄受測者，對問題關心程度所呈現之呼吸、血壓脈搏及
    皮膚電阻等生理反應來分析研判，故測謊的正確性，受到測試者情緒，如氣憤、
    過度不安、極度緊張，及問題的適當性、控制的適當性、認知差異、測謊環境與
    硬體設施等諸多因素的影響，與一般科學鑑識仍有不同的精確程度，從而，測謊
    鑑定結果不得採為有罪判決之唯一憑據，上開對被告測謊之結果，自不得遽為不
    利被告認定之依據；（六）、告訴人於本院雖另聲請傳喚證人即承辦警員丙○○
    ，以查證是否另有其他目擊證人證明本案事實發生經過，惟證人丙○○經本院傳
    喚到庭證稱：「有一位目擊證人有目擊到肇事車輛發生的情形，有寫車號起來交
    給警方，警方就按照車號找到甲○○，當時目擊證人不願意留資料，只有留電話
    ，當時電話號碼我交給被害人家屬，我自己沒有留，所以電話號碼也忘了．．．
    找不到（目擊證人），沒有其他的目擊證人．．．沒有（車禍資料未送到檢察官
    ），只有目擊者的資料沒有辦法找到，因為電話已經交給被害人家屬」等語（參
    本院九十一年三月十五日訊問筆錄第三頁、第四頁），實無法再藉此取得不利於
    被告之其他證據。綜上所述，本件車禍之發生，應係被告駕駛小貨車與被害人之
    機車同向行駛，被告之小貨車行駛在被害人機車之前，於行經事故發生地時，因
    被害人擬超越前車不當，始失控倒地滑行至對向車道，遭對向乙○○駕駛之小客
    車撞擊致死，則被告對於本件交通事故難謂有何過失可言，是被告辯稱伊並無過
    失等語，應堪採信。本件被告既堅決否認犯罪，公訴人所持論據，復無法證明被
    告有何起訴書所指之犯行，此外，復查無其他積極證據足資認定被告確有過失傷
    害之犯行，揆之前揭說明，應屬不能證明被告犯罪。
五、原審以不能證明被告犯罪，而為被告無罪之諭知，核無不合，公訴人循告訴人上
    訴意旨以被告就本件車禍涉有過失行為，有台灣省車輛行車事故覆議鑑定委員會
    八十八年五月四日交覆字第八七二０二二號函之鑑定意見附卷可參，且被告經送
    法務部調查局進行測謊，呈現說謊反應，亦有該局之鑑定通知書在卷可查，原審
    均未予採酌等語，執之指摘原判決不當，為無理由，應予駁回。
據上論斷，應依刑事訴訟法第三百六十八條，判決如主文。
本案經檢察官費玲玲到庭執行職務。
中      華      民      國    九十一    年      三      月    二十九    日
                            台灣高等法院刑事第十三庭
                                審判長法  官  蔡    燉
                                      法  官  盧  彥  如
                                      法  官  鄧  振  球
右正本證明與原本無異。
不得上訴。
                                      書記官  洪  秋  帆
中      華      民      國    九十一    年      四      月      一      日
